【裁判字號】    97,交上易,2161
【裁判日期】    980204
【裁判案由】    過失致死
【裁判全文】
臺灣高等法院臺中分院刑事判決      97年度交上易字第2161號
上  訴  人  臺灣彰化地方法院檢察署檢察官
被      告  甲○○
選任辯護人  楊玉珍律師
上列上訴人因被告過失致死案件，不服臺灣彰化地方法院97年度
交訴字第38號中華民國97年10月22日第一審判決（起訴案號：臺
灣彰化地方法院檢察署96年度偵字第11號），提起上訴，本院判
決如下：
    主    文
上訴駁回。
    理    由
一、起訴意旨略以：甲○○於民國96年10月20日18時5分許，騎
    乘車牌號碼HFM-028號重型機車搭載其女林鄉眠及其子林建
    誠，由彰化縣二林鎮○○路○段自西向東行駛，本應注意汽
    車駕駛人駕駛車輛時，應注意車前狀況並隨時採取必要之安
    全措施，且依當時情形，天候晴、夜間有照明，為乾燥、無
    障礙物，無缺陷之柏油路面，視距良好，並無不能注意之情
    形，竟疏於注意，致在彰化縣二林鎮○○路○段與竹林路口
    ，撞擊騎乘車牌號碼FQ8-781號重型機車，由北往南直行穿
    越斗苑路之陳洪錢，陳洪錢經送醫救治，仍於96年10月23日
    11時死亡；因認被告甲○○涉犯刑法第276條第1項過失致人
    於死罪嫌。
二、按犯罪事實應依證據認定之，無證據不得認定犯罪事實。又
    不能證明被告犯罪或其行為不罰者，應諭知無罪之判決，刑
    事訴訟法第154條第2項、第301條第1項前段分別定有明文。
    次按所謂認定犯罪事實之證據，係指足以認定被告確有犯罪
    行為之積極證據而言，該項證據自須適合於被告犯罪事實之
    認定，始得採為斷罪之資料。事實之認定，應憑證據，如未
    能發現相當證據，或證據不足以證明，自不能以推測或擬制
    之方法，為裁判基礎。且認定犯罪事實所憑之證據，雖不以
    直接證據為限，間接證據亦包括在內，然而無論直接證據或
    間接證據，其為訴訟上之證明，須於通常一般之人均不致有
    所懷疑，而得確信其為真實之程度者，始得據為有罪之認定
    ，倘其證明尚未達到此一程度，而有合理之懷疑存在而無從
    使事實審法院得有罪之確信時，即應由法院為諭知被告無罪
    之判決。又汽車駕駛人對於防止危險發生之相關交通法令之
    規定，業已遵守，並盡相當之注意義務，以防止危險發生，
    始可信賴他人亦能遵守交通規則並盡同等注意義務。若因此
    而發生交通事故，方得以信賴原則為由免除過失責任（最高
    法院84年臺上字第5360號判例要旨參照）。
三、公訴人認被告甲○○涉犯過失致死罪嫌，係以被害人陳洪錢
    家屬乙○○、陳信証之指述、道路交通事故現場圖、道路交
    通事故調查報告表(一)、(二)、照片、財團法人彰化基督教醫院
    非病死者司法相驗病歷摘要、勘驗筆錄、相驗屍體證明書、
    檢驗報告書、彰化縣警察局芳苑分局刑案現場勘察報告表、
    證號查詢機車駕駛人、車號查詢重型機車車籍等為其論據。
    訊據被告甲○○固不否認於上揭時地駕車與被害人陳洪錢之
    機車發生碰撞，被害人因車禍不治死亡之事實，惟堅詞否認
    有何過失致死犯行，辯稱：伊當時之行車號誌為綠燈，時速
    約30、40公里，並有開燈，而陳洪錢騎乘機車由伊左側即由
    北往南方向闖紅燈橫越斗苑路違規而來，且未開啟車燈，車
    後拖架也無反光標誌，伊自始至終並未看到陳洪錢，無從防
    範注意，伊並無過失等語。經查：
(一)證據能力部分：本案下列引用之供述及非供述證據，經原審
    及本院依法踐行調查證據程序，公訴人及被告甲○○、辯護
    人均不爭執各該證據之證據能力，且亦查無依法應排除其證
    據能力之情形，是下列所引證據之證據能力皆無疑義，合先
    敘明。
(二)被告甲○○駕駛HFM-028號重型機車，與被害人陳洪錢騎乘
    之FQ8-781號重型機車，於上揭時地發生碰撞，被告並在現
    場等候警方到場乙情，業據被告於警詢、偵訊、原審及本院
    審理中陳述明確，並有道路交通事故現場圖、道路交通事故
    調查報告表(一)(二)各1份、現場及車損照片共35張在卷足稽（
    第749號相字卷第6-8、17-24、29、59-62、73-78頁）；又
    被害人陳洪錢因本件交通事故受傷，經送醫後不治死亡之事
    實，亦經臺灣彰化地方法院檢察署檢察官督同檢驗員相驗屬
    實，有勘驗筆錄、相驗屍體證明書、驗斷書、檢驗報告書、
    財團法人彰化基督教醫院非病死者司法相驗病歷摘要、相驗
    照片在卷可按（見同上相驗卷第38頁、第40-48頁），核屬
    相符。
(三)按汽車行駛至交岔路口，其行進、轉彎，應遵守燈光號誌或
    交通警察之指示，遇有交通警察指揮與燈光號誌並用時，以
    交通警察之指揮為準，道路交通安全規則第102條第1項第1
    款定有明文。本件肇事道路為三叉路之交叉路口，路口有行
    車管制號誌，且號誌正常等情，有道路交通事故現場圖、道
    路交通事故調查報告表(一)各1份存卷可考（同上相驗卷第6-7
    頁），是肇事路口既設有行車管制號誌，如被告與被害人陳
    洪錢均各照己向車道之號誌指示行進、停止，當無造成本案
    衝突碰撞之可能，應係其中一方車輛，違反行車管制號誌闖
    紅燈侵入事故路段而肇事，該闖紅燈者即為肇事原因，堪可
    認定，此經臺灣省彰化縣區車輛行車事故鑑定委員會、臺灣
    省車輛行車事故覆議鑑定委員會鑑定結果，亦同此見解，有
    臺灣省彰化縣區車輛行車事故鑑定委員會96年12月22日彰鑑
    字第0965602896號函、臺灣省車輛行車事故覆議鑑定委員會
    97年2月5日覆議字第0976200499號函各1份附卷足參（見相
    驗卷第71頁、第11號偵卷第4頁）。查：
  1.經原審法院、臺灣彰化地方法院檢察署先後勘驗96年10月20
    日18時5分許肇事路口之監視錄影光碟結果：鏡頭並未拍攝
    到肇事路口行車號誌之變換情況，然依車流狀態判斷，當時
    斗苑路4段雙向均有車輛通行，被告行向應係綠燈，且被告
    有開車燈，而被害人車輛並未開燈，車後拖有物品，行進方
    向係由北往南橫越斗苑路，有各該勘驗筆錄足考（見原審卷
    48頁、63頁背面、上開相驗卷第66-67頁），核與彰化縣警
    察局芳苑分局刑案現場勘察報告表所載被害人陳洪錢重機車
    車燈開關位置呈關閉狀態，連結後拖架無裝設反光標示，被
    告重機車車燈開關位置呈開啟狀態；被害人陳洪錢機車連結
    後拖架，由北往南闖紅燈橫越斗苑路遭被告機車撞擊乙節相
    符（見上開相驗卷第53頁）。是自難認被告有未遵守燈光號
    誌指示行進之過失。
  2.又證人即車禍發生時在旁執行垃圾清運業務之彰化縣二林鎮
    公所清潔隊員丁○○於原審審理時到庭具結證稱：96年10月
    20日下午6時許，垃圾車有經過彰化縣二林鎮○○路○段，是
    由西往東方向行進，停在紅綠燈下面收垃圾，車禍發生當時
    垃圾車行車方向是綠燈，綠燈秒數至少有半分鐘，停車後沒
    幾秒就聽到撞擊聲等語（原審卷第60頁背面-61頁背面），
    經審酌證人丁○○與被告、被害人陳洪錢雙方均不認識，衡
    情當無甘冒刑事訴追之風險，而故意為虛偽不實供證之理，
    且證人丁○○所證情節，亦與原審法院、臺灣彰化地方法院
    檢察署上開勘驗結果吻合，應可採信。依前揭勘驗結果、證
    人丁○○證詞，足見肇事當時被告在斗苑路4段行車方向之
    行車管制號誌係綠燈，足堪認定。
  3.再依卷附道路交通事故調查報告表(一)顯示，該路段之速限為
    時速60公里，參酌被告迭於警詢、偵查、原審均供稱：其時
    速約30、40公里，並未超速等語，亦別無其他證據足認被告
    所供有何不實，被告肇事當時之車速約為時速30、40公里應
    可認定，經以時速40公里計算，其每秒行進距離約為11點11
    公尺，而駕駛人一般所需之煞車反應時間（即自眼前發現有
    狀況，訊息由腦部傳達以至踩下煞車所需之時間）約為4分
    之3秒，以此計算被告駕駛車輛當時之反應距離（即自眼前
    發現有狀況，以至踩下煞車開始產生制動力前，該車輛行駛
    之距離；亦即反應時間內之車行距離）約為8.33公尺；而被
    告始終稱：其沒有看到被害人陳洪錢就撞上了，其來不及煞
    車。而依道路交通事故現場圖所示肇事現場僅有2.9公尺之
    刮地痕，並無煞車痕，則被告第一時間察覺被害人陳洪錢騎
    乘機車自其左側出現時，應不足8.33公尺之距離，又當時正
    值入夜時分，天色已暗，肇事路段照明不足，此有原審勘驗
    肇事路口監視錄影光碟結果、肇事現場照片2紙可佐（原審
    卷第63頁背面、上開相驗卷第17頁），況被害人陳洪錢騎乘
    之機車並未開啟頭燈，復違規闖越紅燈而來，則要求被告不
    能不察覺被害人陳洪錢所騎乘之機車，實有困難，自難認被
    告有何疏於注意車前狀況之過失可言，再者，被害人陳洪錢
    之機車，於現場亦無任何煞車痕跡，顯見被害人陳洪錢於騎
    至肇事地點當時，均未曾減速，而係直接衝向被告原本行駛
    中之車道，致兩車發生碰撞。被害人家屬乙○○、陳信証雖
    質疑被告車速過快也是肇事因素，然乙○○業於偵查中陳稱
    ：渠知道時，陳洪錢已送到二林基督教醫院，渠對車禍經過
    不了解等語（見上開相驗卷第42頁），被害人家屬既未在肇
    事現場，目擊肇事當時之情形，所指被告速度過快云云，尚
    不足採為不利於被告之證據。
(四)本件車禍發生當時天色已暗，被害人未開啟機車大燈，以供
    其他車輛駕駛人辨識，復未遵守行車號誌闖越紅燈，而違規
    駛入被告行車遵行之車道，行車事故之發生，係因被害人行
    經上揭肇事地點時，未遵守行車管制號誌，闖越紅燈違規行
    駛，復未有任何煞車減速之跡證，致遭依規定時速行駛於肇
    事道路段享有路權之被告所駕車輛撞擊，被告對本案汽車交
    通事故之發生，並無任何過失可言，自不得以過失致人於死
    罪相繩。公訴人所舉對被告不利之證據，並未達到通常一般
    人均不致有所懷疑，得確信其為真實之程度，而有合理之懷
    疑存在，無從形成有罪之確信。此外，復查無其他積極證據
    足資證明被告有何公訴人所指過失致人於死之犯行，自應為
    被告甲○○無罪之諭知。
四、檢察官上訴意旨略以：依交通事故現場圖、調查報告表所示
    ，本件車禍地點係在某加油站附近，且夜間有照明，而車禍
    時間係晚間18時5分許，依常理判斷，加油站之燈光應處於
    已開啟狀態。再被告於警詢中供稱車禍當時視線良好，故縱
    被害人陳洪錢未亮車燈，然以現場有照明、加油站燈光應已
    開啟之狀況下，被告騎乘機車行經上開肇事地點，即便係在
    被害人闖紅燈駛入其車道，其應可清楚看見被害人騎乘之機
    車從其面前經過。況被告係機車車頭與被害人機車後方之托
    車相碰撞，顯見被告機車車身已從被告面前經過，被告稱車
    禍發生時並無看見被害人，實難加以採信，故從車禍發生時
    現場狀況判斷，被告顯已發現被害人騎機車闖紅燈至上開肇
    事地點，並已從被告面前經過，被告竟未採取必要安全措施
    ，致雙方車輛發生碰撞，足見被告顯未注意車前狀況，採取
    必要之安全措施，其應有過失等語。然查，本件案發地之現
    場錄影光碟並未攝得加油站，是尚難證明當時該加油站已開
    啟燈光，又當時正值入夜時分，天色已暗，肇事路段照明不
    足，業經原審勘驗肇事路口監視錄影光碟在卷，並有肇事現
    場照片2紙可佐（原審卷第63頁背面、上開相驗卷第17頁）
    ，檢察官指訴當時光線，被告應可清楚看見被害人機車乙節
    ，尚嫌無據；且依案發後所見，被害人陳洪錢所騎FQ8-781
    號機車右側及車頭損壞較為嚴重，後拖架右側亦有刮擦痕，
    有卷附照片編號1-16號可參（相驗卷第54-56頁），依車輛
    損壞情形初步研判，二車均車頭部位損壞較為嚴重，撞擊位
    置應為車頭，並非被害人機車後拖架，上揭刑案現場勘察報
    告亦同此認定（相驗卷第53頁），檢察官認被告機車車頭撞
    擊被害人機車後拖架乙情，已難遽採；況以被告駕駛車輛當
    時之反應距離約為8.33公尺，而依道路交通事故現場圖所示
    肇事現場僅有2.9公尺之刮地痕，並無煞車痕，則被告第一
    時間察覺被害人陳洪錢騎乘機車自其左側出現時，已不足8.
    33公尺之反應距離，且被害人陳洪錢之機車並未開啟頭燈，
    復違規闖越紅燈而來，則縱認本件係被告機車車頭撞擊被害
    人陳洪錢機車之後拖架，亦非得因此即認被告可能察覺被害
    人陳洪錢所騎機車已違規駛至而加以防範，自亦難謂被告有
    何疏於注意車前狀況之過失可言，檢察官之上訴非有理由，
    應予駁回。
據上論結，應依刑事訴訟法第368條，判決如主文。
本案經檢察官丙○○到庭執行職務。
中    華    民    國    98    年    2     月    4     日
            刑事第十庭    審判長法  官  林  照  明
                                法  官  郭  瑞  祥
                                法  官  林  欽  章
以上正本證明與原本無異。
不得上訴。
                                書記官  許  哲  禎
中    華    民    國    98    年    2     月    9     日


司法院資訊處製作；財團法人民間司法改革基金會備份。
